【裁判字號】    95,上訴,1342
【裁判日期】    950530
【裁判案由】    偽造文書
【裁判全文】
臺灣高等法院刑事判決                95年度上訴字第1342號
上  訴  人  臺灣臺北地方法院檢察署檢察官
被      告  乙○○
選任辯護人  葉海萍律師
上列上訴人因被告偽造文書案件，不服臺灣臺北地方法院94年度
訴字第1759號，中華民國95年3月28日第一審判決（起訴案號：
臺灣臺北地方法院檢察署94年度偵字第15619號），提起上訴，
本院判決如下：
    主  文
上訴駁回。
    理  由
一、公訴意旨略以：被告乙○○於民國八十九年九月間，為中華
    電信股份有限公司（下稱中華電信）南區營運處（址設臺北
    市○○○路○段五十二號）之委外人員，明知甲○○於八十
    九年九月中旬，僅委託申辦一個行動電話門號（00000
    00000，下稱五四四號），而交付個人之身分證影本，
    為增加業務量，竟冒用甲○○之名義，將甲○○之身分證影
    本交由不知情之王清茗，另外申辦門號：00000000
    00（下稱四一四號）號之ＳＩＭ卡一張，並交予陳如彬轉
    交薛麗玉使用。被告於八十九年九月十五日冒名申辦完成後
    ，為免遭甲○○發現，旋於同年十月三日及十月二十日，變
    更帳單寄送地址至薛麗玉住處。嗣於九十三年十月間，因薛
    麗玉未按時繳費，中華電信通知甲○○繳納欠費，始知上情
    。因認被告涉有刑法第二百十六條、第二百十條之行使偽造
    私文書罪嫌。
二、按犯罪事實應依證據認定之，無證據不得推定其犯罪事實；
    不能證明被告犯罪者，應諭知無罪之判決；刑事訴訟法第一
    百五十四條、第三百零一條第一項分別定有明文。又事實之
    認定，應憑證據，如未能發現相當證據，或證據不足以證明
    ，自不能以推測或擬制之方法，以為裁判基礎，最高法院著
    有四十年臺上字第八十六號判例可資參照。此所謂證據，雖
    不以直接證據為限，間接證據亦包括在內，然無論直接或間
    接證據，其為訴訟上之證明，須於通常一般之人均不致於有
    所懷疑，而得確信其為真實之程度者，始得據之為有罪之認
    定，倘其證明尚未達到此一程度，而有合理性懷疑之存在時
    ，即無從為有罪之認定，此亦有最高法院七十六年臺上字第
    四九八六號判例可資參照。
三、又按被告以外之人於審判外之陳述，雖不符刑事訴訟法第一
    百五十九條之一至之四之規定，而經當事人於審判程序同意
    作為證據，法院審酌該言詞陳述或書面陳述作成時之情況，
    認為適當者，亦得為證據；當事人、代理人或辯護人於法院
    調查證據時，知有第一百五十九條第一項不得為證據之情形
    ，而未於言詞辯論終結前聲明異議者，視為有前項之同意。
    刑事訴訟法第一百五十九條之五規定甚明。本件檢察官、被
    告及其辯護人於本院審理期日，對於起訴書、原判決所引用
    證據之證據能力均表示無意見（見本院九十五年五月十七日
    審理筆錄第二頁），而(1)甲○○以被害人身分向警方報案而
    接受詢問之筆錄，(2)薛麗玉向警方說明四一四號行動電話使
    用情形之警詢供述，(3)王清茗、王張春花向警方說明核發行
    動電話門號過程之警詢供述，依其等作成時之情況，尚無非
    出於自由意志而為陳述之問題，作為證據，應屬適法。
四、檢察官認被告涉有行使偽造私文書罪嫌，係以證人王清茗之
    證述、中華電信臺灣北區電信分公司臺北南區營運處服務中
    心九十四年九月二十二日南服四九四字第一０八九號函及附
    件之行動電話使用人資料、中華電信行動電話業務租用申請
    書三份，為其論據。
五、訊據被告堅決否認有何行使偽造私文書之犯行，辯稱：當時
    係代甲○○申辦一個行動電話門號，代陳如彬申辦兩個行動
    電話門號，惟因中華電信承辦人員將門號四一四號之申請人
    陳如彬，誤載為甲○○所致，我並無行使偽造私文書之動機
    及犯行等語。
六、經查：
    (一)被告於八十九年八、九月間，為中華電信南區營運處之委
      外人員，受甲○○之委託，申辦一個行動電話門號，並將
      門號五四四號ＳＩＭ卡一張交付甲○○使用，另受陳如彬
      之委託，申辦二個行動電話門號，並將00000000
      00號（下稱八四四號）、及四一四號ＳＩＭ卡各一張交
      予陳如彬，陳如彬再將四一四號ＳＩＭ卡交予薛麗玉使用
      之事實，業據證人甲○○、薛麗玉、陳如彬於警詢證述屬
      實（見偵查卷第十二至十四頁、第二十七至二十九頁、原
      審卷第四十五頁反面至第四十八頁），是被告辯稱代甲○
      ○申辦一個行動電話門號，代陳如彬申辦兩個行動電話門
      號，應非子虛。惟依卷附行動電話業務租用申請書所載，
      八四四號為陳如彬申請使用；而五四四號、四一四號則均
      係甲○○申請使用（見偵查卷四十九、五十頁）。是本案
      應究明者，係四一四號申請書為何記載為甲○○所申請，
      被告是否明知甲○○僅委託申辦五四四號，故意以甲○○
      名義增多申辦四一四號？
    (二)八四四號係由中華電信雙和營運處員工林群甯受理申辦，
      五四四號、四一四號則由南區營運處員工王清茗受理申辦
      ，此有上述各該門號之行動電話業務租用申請書附卷可稽
      。而五四四號、四一四號門號申請人之身分證影本、挑好
      之號碼、費率及帳單地址等資料寫在紙張上，傳真至中華
      電信博愛服務中心，由王張春花依傳真資料填寫申請書、
      同意書及取得ＳＩＭ卡，王張春花再將ＳＩＭ卡交與王清
      茗轉交被告，ＳＩＭ卡之外封套上僅書有門號號碼，並無
      記載申請人姓名之事實，並經證人王清茗、王張春花證述
      明確（見原審卷第四十八頁反面至五十三頁）。參諸證人
      王清茗於原審證述五四四、四一四號電話，均係其應被告
      之請，代甲○○、陳如彬各申請一個門號，並非代甲○○
      申請二個門號等語（見原審卷第五十頁），核與被告辯稱
      交由王清茗代為申辦甲○○、陳如彬之電話門號等情相符
      。是依證人王清茗之證述，僅足認定四一四號為被告交由
      王清茗申辦，尚難認定係被告故意冒用甲○○名義申辦。
    (三)證人王張春花雖證述其係依傳真資料，將四一四號及五四
      四號申請書之申請人，均填載為甲○○等語。惟收發傳真
      之原始文件均已銷燬，業據證人王清茗、王張春花證述在
      卷（見偵查卷第三十四、三十七頁）。衡以證人王張春花
      亦證述行動電話申請業務並非其職務範圍，因中華電信規
      定員工每月必須行銷行動電話門號，故代為辦理門號申請
      事宜，又因業績問題，故將五四四號受託人姓名填載為馮
      麗琦等語（見偵查卷第三十七頁、原審卷第五十三頁），
      足認中華電信所有員工在公司規定須推廣門號之情形下，
      當時行動電話申請之業務量非微。再觀諸四一四號申請書
      之建檔日期為八十九年九月十五日，五四四號申請書之建
      檔日期為同年月十八日，分別為星期五及星期一，工作日
      僅差一日，依一般作業常態，星期五未及處理完成之工作
      ，常留待星期一處理，是四一四號、五四四號確有同時申
      請之可能。復參以四一四號申請書所載之月租費率係一八
      八型，與陳如彬另申辦之八四四號之月租費率為八八型相
      較，二者雖有不同，惟王清茗、王張春花經手之四一四號
      與五四四號之月租費率則為相同之一八八型。綜上各情及
      證人王清茗所證述為甲○○、陳如彬各申請一個門號等語
      觀之，在收發傳真之原始文件均已銷燬，無法比對之狀況
      下，不能排除本件申辦四一四號之過程中，有將四一四號
      之申請人由陳如彬誤繕為甲○○之可能性。
    (四)至卷附四一四號使用人資料（見偵查卷第五十頁），記載
      四一四號於八十九年九月十五日申裝，於同年十月三日、
      十月二十日均以電話口頭申請更改裝機地址，並於十月二
      十日註明使用人為薛麗玉等情；及被告自陳該二更改地址
      紀錄之００二００九號為其之代號，證人陳如彬證述係透
      過被告更改帳單地址（見原審卷第四十三頁）等語，雖足
      認定被告此時應已知悉四一四號申請書所載之申請人為甲
      ○○，而非收受四一四號ＳＩＭ卡之陳如彬。惟參酌證人
      王清茗所稱中華電信於八十九年八、九月間規定，每個正
      式員工至少要推銷五個門號，每推銷一個門號可領獎金新
      臺幣二百元，被告非正式員工，推廣四一四號、五四四號
      之獎金由王清茗領走等語（見原審卷第五十一頁），可知
      被告代甲○○、陳如彬申辦門號並無利益可言。復參以該
      四一四號由薛麗玉使用，亦按時繳費至九十三年九月，九
      十三年十月之欠費亦於九十三年十一月十一日繳清，亦經
      證人薛麗玉證述明確（見偵查卷第二十八頁），並有中華
      電信南區營運處九十四年四月十二日函一紙附卷可稽（見
      偵查卷第五頁），是以，四一四號由薛麗玉使用並繳費，
      尚查無另作犯罪之用或造成任何經濟上之損害，難認被告
      有何行使偽造私文書之動機。從而，被告縱事後有更改帳
      單地址之行為，尚難據此推論被告於受託申辦四一四號行
      動電話之時，即故意冒用甲○○名義為之。
七、原審依調查證據之結果，認為卷內證據尚不能證明被告犯罪
    成立，而對被告為無罪諭知，即無違誤。
八、駁回上訴之理由：
    (一)檢察官雖上訴指陳：
      1.依卷附申請資料，陳如彬係於八十九年八月五日申辦八
        四四號手機門號，月租費為八八型，甲○○則於八十九
        年九月十五日申辦四一四號手機門號、九月十八日申辦
        五四四號手機門號，月租費均為一八八型，證人陳如彬
        並證稱二支手機門號是同一月份申請，均為最基本之費
        率等語。則陳如彬之八四四號門號及甲○○遭冒名申請
        之四一四號門號，申辦日期相距一月，顯難認有發生誤
        繕之可能。而王張春花證稱係被告將申請人之資料等寫
        妥傳真給我，我就照抄等語，足見申請人基本資料係被
        告所書寫，若本件僅係單純之姓名誤繕，何以竟將申請
        人基本資料亦隨同誤繕？況本件申請人均僅接觸被告，
        中華電信受理人員亦係透過被告取得申請人資料，則被
        告將本件結果歸咎於其他承辦人員之辯解，即難採信。
      2.陳如彬取得四一四門號電話後，旋於八十九年十月三日
        、同年月二十日以電話請被告變更帳寄地址，被告更改
        畫面時，即得知悉四一四門號之申請人為甲○○，卻仍
        為陳如彬變更該門號之帳寄地址，益證被告刻意隱瞞甲
        ○○名義申請門號之行為。至於被告偽造文書之動機為
        何，僅為量刑之參考，尚難據此推認被告未有本件犯行
        。
    (二)惟查：
      1.被告原即辯稱申請時間不同，係因陳如彬原本要一個號
        碼，後來再追加一個號碼，是不同時間不同窗口傳門號
        表過來，讓我們選號碼等語（見偵查卷第一０九頁），
        而陳如彬雖於偵查庭證稱二個門號係同時申請（見偵查
        卷第九十九頁），惟於原審經交互詰問後，則證稱係一
        次需要二個門號，所謂同一期間辦理，並非指同一天，
        而是有先有後（見原審卷第四十五頁反面、第四十六頁
        、第四十七頁反面），關於二個門號究否同日申請，偵
        、審所言並非一致。然本件四一四等三個電話門號，均
        於八十九年間申辦，已如前述，嗣甲○○於九十三年十
        月間收到中華電信之四一四門號欠費通知單，始於九十
        四年四月二十日向警申告，亦有其申告之警詢筆錄可參
        （見偵查卷第十二至十四頁），其間相距約五年，證人
        陳如彬關於二個門號究係同日或先後申請，不能清楚記
        憶，本屬事理之常，是陳如彬之證言僅能證明，其委請
        被告申辦二個門號，但不能憑認其係同日向被告申辦二
        個門號，而本件即不能排除陳如彬先後委請被告申辦二
        個門號之情形。檢察官以陳如彬之八四四號門號及甲○
        ○遭冒名申請之四一四門號，申辦日期相距一月，即謂
        四一四、五四四門號為同時申請，不可能有將申請人均
        誤繕為甲○○之情形，所為推論即乏依據。
      2.被告嗣後縱有更改帳單地址之行為，亦不能做為其前涉
        偽造文書之證據，此節業於第六項(四)敘述甚詳。
    (三)綜上所述，檢察官上訴指摘各點，均無理由，應予駁回。
據上論斷，應依刑事訴訟法第三百六十八條，判決如主文。
本案經檢察官方娜蓉到庭執行職務。
中    華    民    國  九十五  年    五    月    三十  日
                  刑事第十三庭審判長法  官  曾德水
                                    法  官  廖紋妤
                                    法  官  范清銘
以上正本證明與原本無異。
檢察官如不服本判決，應於收受送達後10日內向本院提出上訴書
狀，其未敘述上訴之理由者並得於提起上訴後10日內向本院補提
理由書（均須按他造當事人之人數附繕本）。
                                    書記官  吳金來
中    華    民    國    95    年    5     月    30    日


司法院資訊處製作；財團法人民間司法改革基金會備份。
